最高法院刑事判決　　　　　　九十四年度台上字第七三四九號
　　上　訴　人　台灣高等法院台中分院檢察署檢察官
　　被　　　告　甲○○
　　　　　　　　　　　　村69.
　　　　　　　　　　　　220.
　　選任辯護人　宋永祥律師
　　　　　　　　陳芝荃律師
上列上訴人因被告偽造有價證券案件，不服台灣高等法院台中分
院中華民國九十二年三月二十六日第二審判決（九十一年度上訴
字第一三三四號，起訴案號：台灣台中地方法院檢察署九十年度
偵字第一四九八四號），提起上訴，本院判決如下：
    主  文
原判決撤銷，發回台灣高等法院台中分院。
    理  由
本件原判決認定：被告甲○○自民國六十八年至八十九年九月擔
任台灣麗偉電腦機械股份有限公司（下稱麗偉公司）董事長，係
受麗偉公司委任處理公司事務之人，明知其與吳肇業間並無新台
幣（下同）一千萬元之債權債務關係，且縱有私人債權債務關係
，亦不得擅自簽發公司票據作為擔保私人債務之用，以免增加公
司債務，而損及公司利益。被告竟意圖為自己不法之利益，於八
十六年十一月五日上午，在台中市○○區○○路五號麗偉公司一
廠，向不知情之財務經理取得公司印章（俗稱大章），並利用其
董事長身分所保管之法定代理人印章（俗稱小章）之機會，而違
背任務，使用麗偉公司之大小章，擅自簽發面額一千萬元、發票
日期八十六年十一月五日（未記載到期日）、發票人麗偉公司、
擔當付款人交通銀行台中港分行之本票一紙。並於同日晚上，在
台中市工業區○○○路九十八巷七弄七十號三樓住處，將上開本
票交予吳肇業而予行使，致生損害於麗偉公司之利益。嗣（被告
授權）吳肇業在該本票上填載到期日為九十年三月五日後，於同
年月七日持向交通銀行台中港分行提示不獲兌現，麗偉公司經該
銀行通知，始知上情等情。因而撤銷第一審判決，改判論處被告
為他人處理事務，意圖為自己不法之利益而為違背其任務之行為
，致生損害於本人之其他利益罪刑。又以公訴意旨雖另稱，被告
之上開行為併涉有刑法第二百零一條第一項之偽造有價證券罪嫌
，但經審理結果，認為被告係麗偉公司之董事長，其以麗偉公司
董事長名義簽發本票，並非冒用他人名義，即與偽造有價證券罪
之構成要件不合。因檢察官認此部分與前揭有罪部分，有想像競
合犯（原判決載為牽連犯）關係，依裁判上一罪起訴，爰說明此
部分不另為無罪之諭知，固非無見。
惟查：證據雖已調查而其內容尚未明瞭者，即與未經調查無異，
如遽行判決，仍屬應於審判期日調查之證據而未予調查。按公司
之董事長，在未受特別限制之情形下，雖有單獨為公司簽發本票
之權限，惟依公司法第一百九十二條第四項、第一百九十三條第
一項規定，公司與董事間之關係，除本法另有規定外，依民法關
於委任之規定；且董事會執行業務，應依照法令章程及股東會之
決議。而董事長係由董事會依公司法第二百零八條第一項規定，
互推一人產生，於執行業務時，即應受前揭第一百九十二條第四
項、第一百九十三條第一項規定之拘束。從而公司自得依民法關
於委任之規定；股東會亦得以章程或股東會之決議，對於董事長
為公司簽發本票時，予以限制或採取制衡措施，並非不能加以規
範。本件依據卷內資料，(1)卷附「台灣麗偉電腦機械股份有限公
司背書保證作業辦法」第三條第一款第三目、第四條、第五條、
第七條第一項已規定，本辦法所稱之背書保證包括「為本公司融
資目的而另開立票據予非金融事業作擔保者」；「有關背書保證
，應先經董事會決議同意後為之，但在股東權益百分之二十內得
授權董事長先予決行，事後再報經董事會追認，並將辦理情形報
股東會備查」；「每一營業年度內之背書保證辦理情形及有關事
項，應提報次年度股東會備查」；「本公司以向經濟部申請登記
之公司印鑑為背書保證專用印鑑。該公司印鑑由專人保管，且報
董事會同意並依照公司印鑑管理辦法為之」。該辦法且「經董事
會通過後實施，並提報股東會同意，函報財政部證管會核備」（
見九十年度發查字第一二五五號卷第七十一頁、第七十二頁）。
依上開規定，董事長若為「融資目的而開立票據予非金融事業作
擔保」，即應先經董事會決議同意或授權，且蓋用由專人保管之
公司印鑑章，事後並應提報股東會備查，並非毫無限制。(2)被告
已承認「平常由我保管小印章（指負責人印章），副董事長保管
大印章（指公司印鑑章）」（見偵字第一四九八四號卷第四頁背
面），並稱「（簽發本件本票時）大章（指公司印鑑章）是跟財
務經理拿的，小章（指負責人印章）是我自己保管」（見第一審
卷第三二○頁）。證人即該公司之總經理陳金泉亦到庭結證「（
大小章）是分開保管的」（見原審卷第一宗第二二一頁至第二二
二頁）。原判決事實且認定，被告向不知情之財務經理取得公司
印章（即大章），並利用其董事長身分所保管之法定代理人印章
（即小章）之機會，使用麗偉公司之大小章，擅自簽發面額一千
萬元之本票（依被告供述，該本票係持向吳肇業行使，作為借款
之擔保）。理由並說明，被告未依公司之正常程序簽發涉案之本
票，亦未踐行追認之程序，且該一千萬元本票係被告供為與吳肇
業間私人借貸之擔保，與執行公司業務無涉，被告「雖有權簽發
，但逾越公司授權範圍而簽發票據為其個人債務之擔保，……其
簽發系爭本票之行為與『執行公司業務』無關」等語（見原判決
第四頁第五行、第五頁第八行、第七頁末三行、第八頁第一行至
第三行）。依上所述，麗偉公司為防止發生弊端，已訂定簽發票
據之規範，並將「公司印鑑章」及「負責人印章」分由二人保管
，予以制衡。亦即必須依規定程序，且經保管印章之二人一致同
意，始有權簽發公司之票據予非金融事業作為擔保；該二人中之
任何一人，並無單獨為公司製作票據之權限。以上情節如果無訛
，則本件被告是否有權單獨一人，以公司名義製作涉案之本票，
即有研求餘地。倘被告無權單獨製作，而仍以公司名義製作涉案
之本票，是否有盜用他人保管之「公司印鑑章」，而假冒公司名
義簽發本票之情形？因攸關公平正義之維護，即有究明之必要，
原審未予徹查明白，即遽行判決，自嫌速斷。檢察官上訴意旨執
以指摘原判決不當，為有理由，應認有撤銷發回更審之原因。背
信部分（原屬不得上訴第三審之罪），因檢察官認與偽造有價證
券部分有想像競合犯關係，依裁判上一罪起訴，基於審判不可分
原則，併予發回。
據上論結，應依刑事訴訟法第三百九十七條、第四百零一條，判
決如主文。
中　　華　　民　　國　九十四　年　 十二 　月　二十九  日
                      最高法院刑事第十一庭
                          審判長法官  謝　俊　雄
                                法官  陳　世　雄
                                法官  魏　新　和
                                法官  吳　信　銘
                                法官  徐　文　亮
      本件正本證明與原本無異
                                      書  記  官
中　　華　　民　　國　九十五　年　　一　　月　　二　　日
                                                      Ｑ
